【裁判字號】    96,上,234
【裁判日期】    971210
【裁判案由】    分割共有物
【裁判全文】
臺灣高等法院高雄分院民事判決           96年度上字第234號
上  訴  人  丑○○（蘇登妥之承受訴訟人）
            己○○
上列  1 人
訴訟代理人  甲○○    住同上
上  訴  人  庚○○    住高雄縣旗山鎮○○路440之6號
            丁○○    住高雄縣茄萣鄉○○路139巷8號
            陳德    住高雄縣田寮鄉○○村○○路31之1號
            丙○○    住台北市○○區○○路2段233巷5弄2號
                        3樓之1
            癸○○○  住高雄縣大樹鄉○○路10巷6號
            乙○○    原住高雄縣大社鄉三奶村西一巷3號
            辛○○    住高雄縣大社鄉○○路90之25號
            壬○○    住高雄縣岡山鎮○○路140號
            戊○○    住高雄縣鳥松鄉○○路文北巷31號
被  上訴人  子○○（蘇登聰之承受訴訟人）
上列當事人間請求分割共有物事件，上訴人對於中華民國96年8
月31日臺灣高雄地方法院95年度訴更(一)字第3 號第一審判決提起
上訴，本院於97年11月26日言詞辯論終結，判決如下：
    主  文
上訴駁回。
第二審訴訟費用由上訴人丑○○負擔。
    事實及理由
一、本件為分割共有物之訴，其訴訟標的對於共同訴訟之各人必
    須合一確定，故上訴人丑○○上訴之效力，依民事訴訟法第
    56條第1 項第1 款之規定，應及於未提上訴之其餘原審共同
    被告己○○、庚○○、丁○○、陳德、丙○○、癸○○○
    、乙○○、辛○○、壬○○、戊○○等10人，爰併列該10人
    為上訴人。又本件上訴人庚○○、陳德、丙○○、癸○○
    ○、乙○○、辛○○、壬○○、戊○○均經合法通知，無正
    當理由，而未於言詞辯論期日到場，核無民事訴訟法第38 6
    條各款所列之情形，爰按同法第385 條第1 項前段規定，就
    未到場之上訴人部分，依被上訴人之聲請，由其一造辯論而
    為判決，均合先明。
二、被上訴人起訴主張：坐落高雄縣田寮鄉○○○段607 之1 地
    號土地（下稱系爭土地）原係由被上訴人及上訴人己○○、
    丙○○、丁○○、陳德、丑○○等人與上訴人庚○○、癸
    ○○○、乙○○及訴外人何秋（已死亡，其繼承人為上訴人
    辛○○、壬○○）之被繼承人何廖番依附表三所示之登記持
    分比例共有。系爭土地登記面積雖為898 平方公尺，然經該
    管高雄縣路竹鄉路竹地政事務所（下稱路竹地政）派員測量
    後，實測面積為825 平方公尺。自應以實測面積為基準，則
    上訴人應協同被上訴人辦理系爭土地面積之更正。又系爭土
    地為兩造所共有，而兩造就系爭土地並未訂立不分割之特約
    依使用目的亦無不能分割之情形，惟就分割方法不能獲致協
    議，為此訴請分割。又系爭土地原共有人何廖番已過世，上
    訴人庚○○、癸○○○、乙○○及訴外人何秋為其法定繼承
    人，然尚未辦理繼承登記；而訴外人何秋亦已死亡，上訴人
    辛○○、壬○○為其法定繼承人，亦未辦理繼承登記。爰依
    民法第823 條、第824 條提起本件訴訟。聲明求為判決：(一)
    如附表一所示，上訴人何瓊華、癸○○○、乙○○應就其被
    繼承人何廖番所有系爭土地，應有部分16分之2 辦理繼承登
    記。如附表二所示，上訴人辛○○、壬○○應就其被繼承人
    何秋所有系爭土地，應有部分64分之2 辦理繼承登記。(二)上
    訴人應協同被上訴人將兩造共有系爭土地面積898 平方公尺
    ，向路竹地政辦理更正面積為825 平方公尺。(三)兩造共有系
    爭土地，面積825 平方公尺准予分割，分割方法為如附圖一
    所示：A 部分面積115 平方公尺，A1部分面積91平方公尺，
    共計206 平方公尺分歸被上訴人取得。B 部分面積103 平方
    公尺分歸上訴人丑○○取得，C 部分面積103 平方公尺分歸
    上訴人陳德取得，D 部分面積155 平方公尺分歸上訴人己
    ○○取得，E 部分面積103 平方公尺分歸上訴人庚○○、癸
    ○○○、乙○○、辛○○、壬○○按其應繼分比例保持共有
    ，F 部分面積155 平方公尺分歸上訴人戊○○、丙○○、丁
    ○○按應有部分2分之1、4分之1、4分之1分別共有。
三、上訴人丑○○則以：希望依所買得土地分割。另牛稠埔段60
    7 之3 地號土地，本亦係兩造共有，然因被上訴人未辦理總
    登記，以致遭收歸國有。嗣被上訴人再買受，故被上訴人在
    系爭土地上應已無任何所有權。且系爭土地經實測結果如依
    被上訴人之分割方案，伊土地面積將減少一半，伊不同意分
    割等語。另上訴人己○○則以：對系爭土地實測後之面積只
    有825 平方公尺有意見，但同意依附圖一所示之分割方案，
    希望分到D 部分土地等語。另上訴人戊○○、丁○○、丙○
    ○、陳德、辛○○等人雖未於言詞辯論期日到場，惟據其
    等於原審到場陳述及所提書狀，則以：同意分割，對於附圖
    一之分割方案無意見，上訴人戊○○、丁○○、丙○○分得
    之土地願保持共有，並希望能分得F 部分之土地等語。並均
    答辯聲明：(一)被上訴人之訴駁回。(二)訴訟費用由被上訴人負
    擔。另上訴人庚○○、癸○○○、乙○○、壬○○等人未於
    言詞辯論期日到場，亦未提出書狀作何聲明或陳述。
四、本件原審就被上訴人之請求，判決：(一)如附表一所示，上訴
    人庚○○、癸○○○、乙○○應就其被繼承人何廖番所有系
    爭土地，面積825 平方公尺，應有部分16分之2 辦理繼承登
    記。(二)如附表二所示，上訴人辛○○、壬○○應就其被繼承
    人何秋所有系爭土地，面積825 平方公尺，應有部分64分之
    2 辦理繼承登記。(三)上訴人應協同被上訴人至高雄縣路竹鄉
    路竹地政事務所將系爭土地，面積898 平方公尺更正登記為
    825 平方公尺。(四)兩造共有系爭土地，地目建，面積825 平
    方公尺土地准予分割。其分割方法為如附圖一所示A 部分面
    積115 平方公尺，A1部分面積91平方公尺，共計206 平方公
    尺分歸被上訴人取得；B 部分面積103 平方公尺分歸上訴人
    丑○○取得；C 部分面積103 平方公尺歸上訴人陳德取得
    ；D 部分面積155 平方公尺分歸上訴人己○○取得；E 部分
    面積103 平方公尺分歸附表一、二所示上訴人庚○○、癸○
    ○○、乙○○、辛○○、壬○○按其應繼分比例保持共有；
    F 部分面積155 平方公尺分歸上訴人戊○○、丙○○、丁○
    ○分別按應有部分2 分之1 、4 分之1 、4 分之1 分別共有
    。(五)訴訟費用由兩造依原判決附表三所示應有部分或應繼分
    比例負擔，上訴人聲明不服，上訴聲明求為判決：(一)原判決
    廢棄。(二)被上訴人在第一審之訴駁回。(三)第一、二審訴訟費
    用由被上訴人負擔。被上訴人則答辯聲明：(一)上訴駁回。(二)
    第二審訴訟費用由上訴人負擔。
五、被上訴人主張系爭土地原係蘇登聰、蘇登妥、何廖番及上訴
    人己○○、戊○○、丁○○、丙○○、陳德所共有，各共
    有人應有部分依序為16分之4 、16分之2 、16分之2 、16分
    之3 、64分之6 、64分之3 、64分之3 、16分之2 。系爭土
    地地目為建，使用分區為鄉村區，使用地類別為乙種建築用
    地。而系爭土地並無不能分割之特約，且有不能達成分割協
    議之情事。又蘇登妥已於95年2 月1 日死亡。另何廖番亦業
    於76年5 月1 日死亡，其繼承人中之何秋又於85年5 月14日
    死亡，何廖番之繼承人及繼承人中之何秋之繼承人依序詳如
    附表一、二所示。此有系爭土地登記謄本、地籍圖、戶籍謄
    本及繼承系統表各1份在卷可稽，堪予採信。
六、按共有人得隨時請求分割共有物，但因物之使用目的不能分
    割或契約定有不分割之期限者，不在此限。又共有物之分割
    ，依共有人協議之方法行之，分割之方法不能協議者，法院
    得依任何共有人之聲請，以原物分配於各共有人。民法第82
    3 條第1 項、第824 條第1 項第1 款分別定有明文。查系爭
    土地為被上訴人、訴外人何廖番及上訴人己○○、戊○○、
    丙○○、丁○○、陳德、丑○○所共有，其登記持分如附
    表三所示等事實，有系爭土地土地登記第二類謄本1 份在卷
    可稽（見本院卷(二)第16頁、第17頁），是上訴人丑○○所辯
    被上訴人就系爭土地並無任何權利，不得請求分割系爭土地
    云云，自屬無據，不足採信。又上訴人丑○○雖另辯以：系
    爭土地與同段607 之3 地號土地原同屬607 之1 地號，而於
    台灣光復前分割為2 地號，且同為兩造所共有，後因607 之
    3 地號土地於台灣光復後未辦理總登記，以致收歸國有，嗣
    再由被上訴人買回，顯見被上訴人有疏於管理同地段607 之
    3 地號土地云云。然查同地段607 之3 地號土地係訴外人蕭
    蘇有來所有，而非被上訴人所有，此亦有同地段607 之3 地
    號土地謄本附於本院93年度上易字第7 號卷第293 頁足憑，
    則上訴人丑○○所辯，亦無足採信。又系爭土地依其使用目
    的並非不能分割，而兩造間亦無不分割之約定，且被上訴人
    提起本件分割共有物訴訟，亦經原法院調解未成立，亦有調
    解程序筆錄在卷足憑，揆諸首揭規定，則被上訴人請求分割
    系爭土地，即屬正當，應予准許。
七、次按「分割共有物，性質上為處分行為，依民法第759 條規
    定，共有不動產之共有人中有人死亡時，於其繼承人未為繼
    承登記以前，固不得分割共有物，惟上訴人劉某就系爭建地
    尚未辦理繼承登記，依法不得為物權之處分。於本件訴訟中
    ，請求劉某等辦理繼承登記，並合併對劉某等及其餘被上訴
    人為分割共有物之請求，不但符合訴訟經濟原則，抑與民法
    第759 條及強制執行法第130 條規定之旨趣無違。」「共有
    之不動產之共有人中一人死亡，他共有人請求分割共有物時
    ，為求訴訟之經濟起見，可許原告就請求繼承登記及分割共
    有物之訴合併提起，即以一訴請求該死亡之共有人之繼承人
    辦理繼承登記並請求該繼承人於辦理繼承登記後，與原告及
    其餘共有人分割共有之不動產。」（最高法院69年台上字第
    1012號判例、70年度第2 次民事庭會議決議意旨參照）查系
    爭土地之原共有人何廖番已於76年5 月1 日死亡，上訴人庚
    ○○、癸○○○、乙○○及訴外人何秋均為其法定繼承人；
    又訴外人何秋亦於85年5 月14日死亡，上訴人辛○○、壬○
    ○為其法定繼承人，此有戶籍謄本在卷可參（見原法院90年
    度訴字第62號卷第124 頁至第130 頁），而上訴人庚○○、
    癸○○○、乙○○、訴外人何秋就被繼承人何廖番之應有部
    分16分之2 並未辦理繼承登記；另上訴人辛○○、壬○○就
    訴外人何秋之應繼承部分亦未辦理繼承登記，從而被上訴人
    為分割系爭土地之必要，一併訴請辦理系爭土地之繼承登記
    ，自屬有據，亦應准許。
八、又按土地所有權及其面積，以登記為準。登記之面積如與實
    際測量所得面積不符，於共有人間無爭執者，法院固得於地
    政機關辦理更正登記完畢後，為分割共有物之判決，或逕依
    原告請求參考地政機關實測所得之面積判決分割，並於理由
    欄明面積不符情節，待該判決確定後，由當事人持向地政
    機關請一併為更正及分割登記，均毋庸由原告追加聲明，請
    求更正共有土地之面積後始為判決分割。惟於共有人就面積
    不符尚有異見時，因此種錯誤，已涉及私權，既有爭執，於
    就土地之面積為更正登記前，法院即不得逕行判決分割。共
    有人對於涉及私權之系爭土地面積大小既尚有爭執，原審於
    地政機關未辦理更正登記或被上訴人未追加請求上訴人先協
    同辦理系爭土地面積更正前，逕以與登記面積不符之實際測
    量面積為準，定系爭土地之分割方法及金錢補償數額，即有
    可議（最高法院93年度台上字第1685號判決意旨參照）。查
    系爭土地原登記面積為898 平方公尺，然經原法院會同該管
    路竹地政人員勘驗現場並測量後，實際面積僅為825 平方公
    尺，此有路竹地政90年9 月28日法字第563 號、92年7 月14
    日法字第856 號之複丈成果圖2 份及勘驗筆錄在卷可稽（見
    原審卷(一)第86頁），並經證人即路竹地政人員許國泰、鑑定
    人林育祈到庭證稱系爭土地實際面積確實只有825 平方公尺
    等語屬實（見原法院90年度訴字第62號卷第286 頁、第287
    頁、原審卷(一)第88頁）。而是項差距已超過法定公差，依地
    籍測量實施規則第247 條規定，應由所有權人辦理面積更正
    。從而系爭土地既經測量後，實測面積為825 平方公尺，則
    自應以實際測量之面積作為分割之基準，又上訴人就面積之
    不符雖尚有異見，應不足採取。從而揆諸首揭說明，被上訴
    人請求上訴人協同辦理系爭土地面積之更正，即無不合，應
    予准許。
九、又請求共有物之分割，應由法院依民法第824 條命為適當之
    分配，不受當事人主張之拘束。又分割共有物時，法院應參
    酌當事人之聲明，共有物之性質經濟效用及全體共有人利益
    等公平決之。又分割共有物係使共有關係變為單獨所有，故
    以原物分配於各共有人時，除應顧及均衡之原則外，並須各
    共有人應行分得之範圍，例如面積多寡、交通、位置等予以
    確定（最高法院49年台上字第2569號、55年台上字第1982號
    判例參照）。經查本件系爭土地實測面積為825 平方公尺，
    該土地上由西向東，現分別有被上訴人與上訴人丑○○共有
    之三合院，上訴人己○○所有之二層樓房，上訴人己○○、
    戊○○、丙○○、丁○○共有之三合院（即附圖二所示甲、
    乙、丙部分）等情，已經本院勘驗現場屬實，並有路竹地政
    90年9 月28日複丈成果圖1 份及勘驗筆錄附卷足憑，本院審
    酌系爭土地之使用現況，房屋之保留、交通狀況及被上訴人
    同意其就系爭土地應有部分，分成如附圖一所示A 及A1兩部
    分，上訴人丑○○、己○○分別主張分取在所有建物所在之
    土地，即附圖一所示B 、D 部分；上訴人戊○○、丙○○、
    丁○○主張分取如附圖一所示F 部分並保持共有，暨兩造除
    未到場之上訴人庚○○、癸○○○、乙○○、壬○○等人外
    ，均表示同意如附圖一所示之分割方法等情，故認以如附圖
    一所示之分割方法即A 部分面積115 平方公尺，A1部分面積
    91平方公尺，共計206 平方公尺歸被上訴人取得；B 部分面
    積103 平方公尺歸上訴人丑○○取得；C 部分面積103 平方
    公尺歸上訴人陳德取得；D 部分面積155 平方公尺分歸上
    訴人己○○取得；E 部分面積103 平方公尺分歸附表一、二
    所示上訴人庚○○、癸○○○、乙○○、辛○○、壬○○按
    其應繼分比例保持共有，F 部分面積155 平方公尺歸上訴人
    戊○○、丙○○、丁○○分別按應有部分2 分之1 、4 分之
    1 、4 分之1 分別共有為適當。
十、綜上所述，原審因而為如前揭第4 項所示之判決，經核尚無
    不合，上訴論旨指摘原判決不當，求予廢棄改判，為無理由
    ，應予駁回。
、本件事證已臻明確，兩造其餘攻擊防禦方法，核與判決之結
    果無影響，爰不一一論述。
十二、據上論結，本件上訴為無理由，依民事訴訟法第449 條第2
    項、第79條、第85條第1項但書，判決如主文。
中    華    民    國    97    年    12    月    10    日
                            民事第三庭
                                審判長法官  吳登輝
                                法      官  鄭月霞
                                法      官  魏式璧
以上正本證明與原本無異。
如對本判決上訴，須於判決送達後20日內向本院提出上訴狀，其
未表明上訴理由者，應於上訴後20日內向本院提出上訴理由書（
均須按他造當事人之人數附繕本）。上訴時應提出委任律師或具
有律師資格之人之委任狀，並依附註條文規定辦理。
中    華    民    國    97    年    12    月    11    日
                                書  記  官  張明賢
附註：
民事訴訟法第466條之1：
對於第二審判決上訴，上訴人應委任律師為訴訟代理人，但上訴
人或其法定代理人具有律師資格者，不在此限。
上訴人之配偶、三親等內之血親、二親等內之姻親，或上訴人為
法人、中央或地方機關時，其所屬專任人員具有律師資格並經法
院認為適當者，亦得為第三審訴訟代理人。第１項但書及第２項
情形，應於提起上訴或委任時釋明之。
臺灣高等法院高雄分院96年度上字第234號附表一
        （被繼承人何廖番之全部應辦繼承登記共有人）
  ┌─────┬──────┬────────────┐
  │編    號  │ 姓      名 │     應    繼    分     │
  ├─────┼──────┼────────────┤
  │  １      │庚○○      │         ４／１２８     │
  ├─────┼──────┼────────────┤
  │  ２      │癸○○○    │         ４／１２８     │
  ├─────┼──────┼────────────┤
  │  ３      │乙○○      │         ４／１２８     │
  ├─────┼──────┼────────────┤
  │  ４      │何秋（已歿）│         ４／１２８     │
  └─────┴──────┴────────────┘
臺灣高等法院高雄分院96年度上字第234號附表二
         （被繼承人何秋之全部應辦繼承登記共有人）
  ┌─────┬──────┬────────────┐
  │編    號  │ 姓      名 │     應    繼    分     │
  ├─────┼──────┼────────────┤
  │  １      │辛○○      │         ２／１２８     │
  ├─────┼──────┼────────────┤
  │  ２      │壬○○      │         ２／１２８     │
  └─────┴──────┴────────────┘
臺灣高等法院高雄分院96年度上字第234號附表三
     （高雄縣田寮鄉○○○段607之1地號持分表）
┌───┬────┬─────────┬─────┐
│登記人│登記持分│   繼   承    人  │應 繼  分 │
├───┼────┼─────────┴─────┤
│己○○│16分之3 │                              │
├───┼────┼─────────┬─────┤
│何廖番│16分之2 │庚○○            │128 分之4 │
│      │        ├─────────┼─────┤
│      │        │癸○○○          │128 分之4 │
│      │        ├─────────┼─────┤
│      │        │乙○○            │128 分之4 │
│      │        ├─────┬───┼─────┤
│      │        │何秋（）│辛○○│128 分之2 │
│      │        │          ├───┼─────┤
│      │        │          │壬○○│128 分之2 │
├───┼────┼─────┴───┴─────┤
│戊○○│64分之6 │                              │
├───┼────┼───────────────┤
│丙○○│64分之3 │                              │
├───┼────┼───────────────┤
│丁○○│64分之3 │                              │
├───┼────┼───────────────┤
│陳德│16分之2 │                              │
├───┼────┼───────────────┤
│丑○○│16分之2 │                              │
├───┼────┼───────────────┤
│子○○│16分之4 │                              │
└───┴────┴───────────────┘
                                                    WQF


司法院資訊處製作；財團法人民間司法改革基金會備份。
